臺灣臺北地方法院民事判決　　　　　　 96年度簡上字第192號
上　訴　人　乙○○
被上訴人　　永豐商業銀行股份有限公司
法定代理人　盧正昕
訴訟代理人　甲○○
上列當事人間請求給付票款事件，上訴人對於中華民國95年12月
20日本院臺北簡易庭95年度北簡字第46612 號第一審判決提起上
訴，本院於民國96年9月21日言詞辯論終結，判決如下：
    主      文
原判決廢棄。
被上訴人在第一審之訴駁回。
第一、二審訴訟費用由被上訴人負擔。
    事實及理由
一按法人因合併而消滅者，訴訟程序在因合併而設立或合併後存
  續之法人承受其訴訟以前當然停止，民事訴訟法第169條第1項
  定有明文；依前條所定之承受訴訟人，於得為承受時，應即為
  承受之聲明，同法第175條第1項亦著有規定。查建華商業銀行
  股份有限公司（下稱建華商業銀行）於民國95年11月13日與被
  上訴人台北國際商業銀行股份有限公司（下稱台北國際商業銀
  行）合併，台北國際商業銀行為消滅銀行，建華商業銀行為存
  續銀行，並於合併後變更公司名稱為「永豐商業銀行股份有限
  公司」，有行政院金融監督管理委員會95年9月8日金管銀（六
  ）字第09500346220 號函及公司變更登記表在卷可按（見本院
  卷第32-34A頁）。台北國際商業銀行對上訴人之債權應由永豐
  商業銀行股份有限公司概括承受，該公司於96年8月7日具狀聲
  明承受訴訟（見本院卷第29頁），合於上開規定，應予准許。
二被上訴人起訴主張：
  (一)伊執有上訴人所簽發付款人為誠泰銀行南京東路分行、如附
    表所示之支票2 紙（下稱系爭支票），金額合計新臺幣（下
    同）755,180 元，經伊於附表所示日期提示後未獲兌現，上
    訴人應負發票人責任。
  (二)上訴人既已自認配合訴外人即前任職億旭有限公司（下稱億
    旭公司）負責人張琳要求至銀行開戶，請領支票供億旭公
    司使用，並將開戶印鑑章印章交由張琳保管等情，足認上
    訴人將支票帳戶、開戶印鑑章交予張琳時，對張琳日後
    使用其開戶印鑑章簽發支票之行為，當屬有預見並同意為之
    ，此舉可認係上訴人事前概括授權張琳代理為票據行為，
    張琳所為票據行為之效果自應及於上訴人。上訴人於離職
    後亦未向張琳為終止代理權之意思表示，因此張琳以上
    訴人名義簽發系爭支票之票據行為，直接對上訴人發生效力
    ；且依票據法第13條規定，上訴人既未能證明伊係惡意之執
    票人，自有給付票款之義務等語。爰依票據之法律關係，求
    為判命上訴人給付755,180 元，及各依附表所示金額及利息
    起算日起均至清償日止，按年息6%計算之利息。
三上訴人則抗辯：
  伊於83年間在億旭公司任職，84年間該公司負責人張琳要求
  伊申請支票供公司使用，伊遂於誠泰銀行開立帳號 000000000
  號支票帳戶（下稱系爭支票帳戶），開戶印鑑章交予張琳保
  管持有。伊於85年10月16日離職後並未同意公司再借用支票，
  惟未取回開戶印鑑章，張琳在未告知伊之情形下以該開戶印
  鑑章繼續請領支票使用，涉犯刑法偽造有價證券罪嫌，業經臺
  灣台北地方法院檢察署（下稱台北地檢署）檢察官提起公訴（
  案列95年度偵字第10402 號、96年度偵字第4207號），現繫屬
  於本院刑事庭（案列96年度重訴字第5l號），伊就系爭支票無
  須負發票人之責等語。
四原審為被上訴人全部勝訴之判決，上訴人提起上訴，聲明：1.
  原判決廢棄；2.被上訴人在第一審之訴駁回。被上訴人則聲明
  ：上訴駁回。
五兩造不爭執之事實（見本院卷第55、56頁）：
  (一)張琳為億旭公司之負責人。
  (二)上訴人於83年8月至9月、84年4 月13日至85年10月16日任職
    億旭公司擔任業務。
  (三)上訴人於84年2 月21日應張琳之要求，開立系爭支票帳戶
    供億旭公司使用，開戶印鑑章及支票簿均由張琳保管持有
    ，上訴人於85年10月16日離職後，並未取回上開印鑑章。
  (四)被上訴人持有之系爭支票，即為張琳使用上訴人印鑑章所
    開立。
  (五)臺北地檢署檢察官認張琳涉有盜用印章、偽造有價證券、
    行使偽造有價證券等罪嫌，以95年度偵字第10402號、96 年
    度偵字第4207號提起公訴，現繫屬本院刑事庭96年度重訴字
    第5l號。
六兩造爭執要點：
  (一)上訴人是否授權張琳使用其印鑑章開立系爭支票？
  (二)張琳是否盜用上訴人印鑑章開立系爭支票？
  (三)上訴人是否應就系爭支票負發票人之票據責任？
七本院之判斷：
  (一)上訴人並未授權張琳使用其印鑑章開立系爭支票：
    1.上訴人主張：伊於任職億旭公司期間，應張琳要求開立
      系爭支票帳戶，並將開戶印鑑章交予張琳簽發支票供億
      旭公司使用等情，為被上訴人所不爭，且與張琳於前述
      偽造有價證券刑事案件偵查中供承：伊當初是因為公司需
      要才請上訴人開設支票帳戶，有說是公司周轉用的，之後
      陸續有開他的支票，支票上的印章是伊蓋的，因為支票印
      章由伊保管等語（偵字第10402 號卷第144 -145頁訊問筆
      錄參照）相符，堪予信實。足證上訴人於任職億旭公司期
      間，確曾將系爭開戶印鑑章交予張琳，概括授權張琳
      用以簽發支票供億旭公司使用。
    2.惟上訴人另陳稱：伊係因受僱於億旭公司，只好聽老闆的
      話，申請支票供公司使用等語（本院96年9 月21日言詞辯
      論筆錄參照），可知其係因任職於該公司之故，方同意授
      權張琳使用其開戶印鑑章簽發支票供億旭公司使用，則
      當上訴人自億旭公司離職後，借用支票之目的已經完成，
      依民法第470 條規定，張琳應即返還該印鑑章，無權再
      使用該印鑑章，其未經上訴人同意，擅自使用上訴人之開
      戶印鑑章簽發支票，即屬無據。
    3.上訴人業於85年10月17日自億旭公司離職，而張琳於前
      述偽造有價證券刑事案件偵查中已坦認系爭支票係上訴人
      自億旭公司離職後，其使用上訴人之開戶印鑑章所簽發，
      且其於簽發系爭支票前，未經上訴人同意等情（前述偵卷
      第145 頁訊問筆錄參照），可知張琳係在未獲上訴人授
      權之情況下，擅自使用上訴人之開戶印鑑章，即盜用上訴
      人之開戶印鑑章簽發系爭支票，被上訴所稱張琳經上訴
      人授權或向上訴人借用該印鑑章簽發支票云云，自非可採
      。
  (二)上訴人無庸就系爭支票負發票人給付票款之責：
    1.按發票人應照支票文義擔保支票之支付；執票人向支票債
      務人行使追索權時，得請求自付款提示日起之利息，如無
      約定利率者，依年利六釐計算，票據法第126條、第133條
      固定有明文，惟盜用他人印章為發票行為，即屬票據之偽
      造。被盜用印章者，因非其在票據上簽名為發票行為，自
      不負發票人之責任，此項絕對的抗辯事由，得以對抗一切
      執票人，最高法院著有51年台上字第3309號判例可資參照
      。
    2.如前所述，系爭支票乃張琳盜用上訴人之印鑑章所簽發
      ，即屬張琳所偽造之支票，揆諸上開說明，上訴人對一
      切執票人均無須就系爭支票負發票人給付票款之責。至被
      上訴人另辯稱：依票據法第13條規定，上訴人既未能證明
      伊係惡意之執票人，自有付款之義務云云。查票據法第13
      條乃針對票據之無因性所設規定，與本件系爭支票係遭他
      人偽造之情況無涉，被上訴人此項辯解，顯曲解票據法第
      13 條規定之意旨，亦不足取，併予指明。
八綜上所述，被上訴人本於票據之法律關係，請求上訴人給付
  755,180 元，及各依附表所示金額及利息起算日起均至清償日
  止，按年息6%計算之利息，為無理由。原審判命上訴人如數給
  付，並依職權為假執行之宣告，尚有未洽，爰由本院予以廢棄
  ，改判如主文第二項所示。
九據上論結，本件上訴為有理由。依民事訴訟法第436條之1第3
  項、第450條、第78條，判決如主文。
中　　華　　民　　國　　96　　年　　10　　月　　 5　　日
                 民事第六庭審判長法　官　張競文
                                 法  官  許純芳
                 　　　　　　　　法  官  陳婷玉
以上正本係照原本作成。
本判決不得上訴。
中　　華　　民　　國　　96　　年　　10　　月　　 5　　日
           　                    書記官　詹雪娥
附表
┌──┬───────┬────┬──────────┬──────┐
│編號│金額（新台幣）│發 票 日│提示日（利息起算日）│ 支票號碼   │
├──┼───────┼────┼──────────┼──────┤
│1.  │354,000元     │95.01.05│    95.01.05        │ MC0000000  │
├──┼───────┼────┼──────────┼──────┤
│2.  │401,180元     │95.01.15│    95.01.16        │ MC0000000  │
└──┴───────┴────┴──────────┴──────┘
